臺灣基隆地方法院刑事裁定　　　　　　 96年度交聲字第201號
原處分機關　交通部公路總局臺北區監理所基隆監理站
異　議　人
即受處分人　甲○○
上列異議人即受處分人因違反道路交通管理處罰條例案件，對於
交通部公路總局臺北區監理所基隆監理站中華民國96年6 月15日
所為之處分（原處分案號：基監字第裁42-C00000000號），聲明
異議，本院裁定如下：
    主  文
原處分撤銷。
甲○○不罰。
    理  由
一、原處分意旨略以：異議人即受處分人甲○○於民國94年8 月
    3 日凌晨零時10分，在臺北縣瑞芳鎮○○○路173 號前，因
    違規迴轉肇事致人受傷，為警於94年8 月22日製單舉發；其
    中，有關異議人肇事致人受傷、違反道路交通管理處罰條例
    第61條第3 項第1 款之違規行為，固業由本站於94年12月7
    日，製開基監字第裁42-C00000000號裁決書而依旨裁罰在案
    ，惟因本站「漏未同時就其違規迴轉、違反道路交通管理處
    罰條例第49條第1 項第2 款之違規行為製開裁決書」，兼以
    關此行政罰之裁處權亦尚未逾三年時效，爰於96年6 月15日
    ，另行製開基監字第裁42-C00000000號裁決書，就關此漏未
    依旨裁罰之違規迴轉行為，依道路交通管理處罰條例第49條
    第1 項第2 款，裁處異議人罰鍰新臺幣1,800 元，並依同條
    例第63條第1 項規定，記違規點數1 點等語。
二、異議意旨則略以：異議人確無首開違規迴轉肇事致人受傷之
    違規行止，其間，亦曾多次對首開舉發（包括道路交通管理
    處罰條例第61條第3 項第1 款及同條例第49條第1 項第2 款
    之違規舉發）提出申述；又異議人接獲94年12月7 日基監字
    第裁42-C00000000號裁決書以後，雖曾萌生異議之念，然終
    因家母苦勸而不予爭執並經繳納罰鍰結案。詎料時隔一年六
    月，異議人竟又接獲96年6 月15日基監字第裁42-C00000000
    號裁決書，異議人認此顯然違反道路交通管理事件統一裁罰
    標準及處理細則第44條第1 項規定，爰於法定期間提起本件
    異議，求為撤銷原處分等語。
三、經查：
  (一)按「違反道路交通管理事件行為人，未依規定自動繳納罰鍰
    ，或未依規定到案聽候裁決，處罰機關應於舉發違反道路交
    通管理事件通知單送達二個月內依標準表逕行裁決之。」旨
    揭「違規行為時」之違反道路交通管理事件統一裁罰標準及
    處理細則第44條第1 項業有明訂。又首開內容雖曾二度修正
    ，然稽其修正內容，即：(甲)95年6 月30日交通部交路字第09
    50085037號令、內政部臺內警字第0950870864號令會銜修正
    其內容為「違反道路交通管理事件行為人，未依規定自動繳
    納罰鍰，或未依規定到案聽候裁決，處罰機關應依基準表於
    舉發違反道路交通管理事件通知單送達且逾越應到案期限60
    日之三個月內，逕行裁決之。」並訂自95年7 月1 日施行；
    (乙)96年9 月21日交通部交路字第0960085041號令、內政部臺
    內警字第0960871464號令會銜修正發布之內容則為「違反道
    路交通管理事件行為人，未依規定自動繳納罰鍰，或未依規
    定到案聽候裁決，處罰機關應依基準表於通知單送達且逾越
    應到案期限60日之三個月內，逕行裁決之。但警察機關管轄
    部分，應於通知單送達且逾越應到案期限之三個月內，逕行
    裁決之。」並訂自96年11月1 日施行。核亦足見無論其修正
    前、後，要求「處罰機關應於『相當期限』儘速裁決」之意
    旨實俱無二致。又「違反道路交通管理事件統一裁罰基準及
    處理細則」，係立法者針對道路交通管理處罰條例之罰鍰基
    準、舉發、罰鍰繳納、向處罰機關陳述意見或裁決之處理程
    序、易處吊扣汽車牌照或駕駛執照基準及繳納機構等事項之
    處理細則，授權交通部會同內政部訂定之法令（道路交通管
    理處罰條例第92條第3 項參照），其規範內容包括機關內部
    之組織、事務之分配、業務處理方式、人事管理等一般性規
    定，以及協助下級機關或屬官統一解釋法令、認定事實、及
    行使裁量權，而訂頒之解釋性規定及裁量基準，是其自屬行
    政程序法第159 條所稱之行政規則，而祇為處罰機關內部控
    管、行政監督執行依據之「訓示規定」，處罰機關倘有遲誤
    ，固尚不生「不得裁決」之失權效果，惟此是否意謂處罰機
    關即可在「欠缺正當暨合理事由」之情形下，違反上開期間
    規定而長期怠於作成裁決，實顯有疑義。蓋細則第44條第1
    項有關處罰機關應於二個月內或或三個月內依標準表逕行裁
    決之規定，自處罰機關之立場或其立法本旨而言，雖僅係意
    在促使各該處罰機關儘速處理相類案件，以免形成積案、肇
    生民怨，而無法達成交通管理之目的；然自人民之立場而論
    ，處罰機關倘長時間延宕而不為裁決，就令人民對其違規事
    實有所爭執，往往亦囿於時間經過，致喪失「即時提出有利
    證據」之時機，是處分機關長時間怠於行使裁處權之不利益
    ，實應責由處罰機關自行承擔，要無莫名轉嫁予人民承受之
    理！是首開規定所隱含之實質意義，即「人民對於交通裁罰
    制度之合理信賴」，自不待言！更何況，「行政行為應受法
    律及一般法律原則之拘束。」「行政行為，應以誠實信用之
    方法為之，並應保護人民正當合理之信賴。」此均經行政程
    序法第4 條、第8 條揭示甚明；而所指「誠實信用」之方法
    ，則係在具體的權利義務關係上，依循正義公平的方法，確
    定並實現權利的內容，避免一方犧牲他方利益以牟己利，並
    應以權利人及義務人雙方利益為衡量依據，同時考察權利義
    務之社會上作用，於具體事實妥善運用之方法。亦即，倘處
    罰機關長時間延宕所為之行政罰處分，自客觀立場而論，已
    對人民造成突襲，則其自因悖離「誠實信用」原則而難認其
    處分之適法、妥當。再者，「行政行為應受法律及一般法律
    原則之拘束。」「行政行為，非有正當理由，不得為差別待
    遇。」行政程序法第4 條、第6 條亦有明定。而平等原則為
    行政法之一般法律原則，實係由憲法第7 條所衍生而來，亦
    稱之為禁止差別待遇原則。其意係指：行政權的行使，不論
    在實體上或程序上，相同事件應為相同處理，非有合理的正
    當理由，不得為差別待遇，此落實在行政法之具體表現，即
    同法第6 條之規定。換言之，由憲法第7 條揭櫫之「平等原
    則」所導出之「禁止恣意原則」，意指在行政的領域裡，行
    政機關在作成決定之際，僅能依事理的觀點而為行為，且其
    所作成的一切處置，均應與其所擬規制的實際狀態相當，此
    處所謂之「恣意」是指任性，專斷毫無標準且隨個人好惡之
    決定，而禁止恣意原則，不僅禁止故意的恣意行為，復禁止
    任何客觀上違反憲法基本精神及事物本質之行為，因此，所
    謂恣意，實際上等同於欠缺適當的、充分的事理上理由。
  (二)查原處分意旨所稱之異議人「違規迴轉、違反道路交通管理
    處罰條例第49條第1 項第2 款之違規行為」，自違規時間（
    94年8 月3 日）起，至原處分機關裁決之日（96年6 月15日
    ）止，顯然已相隔「一年十月」之久。此除有交通部公路總
    局臺北區監理所基隆監理站96年6 月15日基監字第裁42-C00
    000000號違反道路交通管理事件裁決書1 紙在卷可稽，並為
    原處分機關敘明無誤。雖原處分機關以其裁決尚未未逾行政
    罰裁處權之消滅時效（94年2 月5 日制定公布、95年2 月5
    日生效施行之行政罰法第27條規定參照），恃為本件遲至96
    年6 月15日方製發旨揭基監字第裁42-C00000000號違反道路
    交通管理事件裁決書之正當事由，然其首已違反道路交通管
    理事件統一裁罰基準及處理細則第44條第1 項有關「裁決期
    限」之規定；其次，對照原處分機關就「異議人於94年8 月
    3 日凌晨零時10分，肇事致人受傷、違反道路交通管理處罰
    條例第61條第3 項第1 款之違規行為」，業於94年12月7 日
    ，製開基監字第裁42-C00000000號裁決書之處分情節，則旨
    揭裁決之悖離「平等原則」、「禁止恣意原則」，更係不言
    可喻；尤以原處分機關僅以「漏未同時就其違規迴轉、違反
    道路交通管理處罰條例第49條第1 項第2 款之違規行為製開
    裁決書」云云，恃為其長時間延宕不為裁決、復違反「平等
    原則」、「禁止恣意原則」之理由，則其漠視「人民對於交
    通裁罰制度之合理信賴」、不依循正義公平而恣意犧牲人民
    權益、全然欠缺「將自己長時間怠於行使裁處權之不利益轉
    嫁予人民承受之正當性」，事甚灼明！據此，旨揭裁處，自
    客觀立場而論，實已悖離「誠實信用」，而對人民造成重大
    突襲；換言之，旨揭裁處非特違反道路交通管理事件統一裁
    罰基準及處理細則第44條第1 項有關「裁決期限」之規定，
    且屬情節重大，並已動搖其處分之適法、妥當，而難再予維
    持。從而，不論異議人稱其並未違規云云是否可採，異議人
    以旨揭裁決違反道路交通管理事件統一裁罰標準及處理細則
    第44條第1 項規定提起本件異議既有理由，本院自應撤銷旨
    揭處分，並另為異議人不罰之諭知。
四、據上論斷，應依道路交通案件處理辦法第20條前段，裁定如
    主文。
中　　華　　民　　國　　96　　年　　10　　月　　19　　日
                  交通法庭法  官   王慧惠
以上正本證明與原本無異。
對於本件裁定如有不服，應於收受送達後5日內，向本院提出抗
告書狀，敘述抗告之理由，抗告於臺灣高等法院。
中　　華　　民　　國　　96　　年　　10　　月　　19　　日
                          書記官   王一芳
